【裁判字號】    96,重訴,512
【裁判日期】    971208
【裁判案由】    清償借款
【裁判全文】
臺灣臺中地方法院民事判決  96年度重訴字第512號
原      告  甲○○
                      指定送.
被      告  景晟機械股份有限公司
兼法定代理  丙○○
人
共同訴訟代
理人        顏福楨律師
當事人間清償借款事件，本院於97年11月24日言詞辯論終結，判
決如下：
    主    文
被告丙○○原告新臺幣壹仟零捌拾參萬參仟柒佰零捌元及自民國
九十六年十二月四日起至清償日止，按週年利率百分之五計算之
利息。
原告其餘之訴駁回。
訴訟費用新臺幣壹拾萬零陸仟柒佰肆拾肆元由被告丙○○負擔負
擔。
本判決原告勝訴部分，於原告以新臺幣參佰陸拾貳萬元為被告丙
○○供擔保後，得假執行。但被告丙○○如於執行標的物拍定前
，以新臺幣壹仟零捌拾參萬參仟柒佰零捌元為原告預供擔保，得
免為假執行。
原告其餘假執行之聲請駁回。
    事實及理由
甲、程序方面：
一、按訴狀送達後，原告不得將原訴變更或追加他訴。但不甚礙
    於被告之防禦及訴訟之終結者，不在此限，民事訴訟法第
    255條第1項第7款定有明文。本件原告起訴時基於消費借貸
    關係請求被告丙○○清償借款，嗣於訴訟中追加景晟機械股
    份有限公司（下稱景晟公司）為被告，並對被告丙○○改依
    票據法律關係請求，對被告景晟公司則依據消費借貸關係請
    求，本院審酌原告於被告丙○○對於支付命令聲明異議後，
    即具狀追加景晟公司為被告，另於本院行使闡明權後，即為
    前揭訴之變更，均無礙於被告之防禦及訴訟之終結者，依前
    揭規定，自應准許。
二、次按訴狀送達後，原告不得將原訴變更或追加他訴，但擴張
    或減縮應受判決事項之聲明者，不在此限，民事訴訟法第25
    5條第1項第3款定有明文。本件原告起訴後將原請求金額之
    本金減縮為10,833,708元，核屬減縮應受判決事項之聲明，
    核與首揭規定相符，應予准許。
乙、實體方面：
一、原告起訴主張：
  (一)原告於民國（下同）95年5月8日起至96年1月19日止，透過
    胞妹紀麗珍借款給被告景晟公司，有原告之妹紀麗珍合作金
    庫商業銀行神岡分行存摺明細及合作金庫商業銀行神岡分行
    匯款回條聯可以證明。後因被告景晟機械公司無法返還借款
    ，遂陸續的延票、換票。直到96年7月間左右被告丙○○才
    以個人票換回公司票。
  (二)查原告當初應允換票借予高達10,833,708元之款項，乃係因
    被告等施用詐術，被告等明知景晟公司尚在正常運轉，且公
    司明名下有財產，卻詐騙原告稱：「公司生意很好，只是資
    金週轉有問題，僅需二、三個月的調度，公司就可以渡過危
    機；更說他有幾十台機器，均為已成品即將外銷，每台有3
    、4 百萬元，只是因為客戶挑剔，現在僅需稍加處理就可以
    出貨，順利拿到貨款後，必然還告訴人借款」。藉此將被告
    景晟公司開給原告之中國國際商業銀行豐原分行公司支票，
    換為被告丙○○之個人玉山銀行豐原分行支票，然以被告丙
    ○○之經濟狀況以及資力，原告斷不可能同意換票。且在換
    票之初被告丙○○明知個人已無資力，其不動產已有高額抵
    押借款2400萬，卻又於96年7月6日將該不動產賣予余苑苓，
    並於96年9月7日移轉登記。
  (三)本件借款之初被告等即有詐騙原告之不法意圖及行為，隱瞞
    經濟能力確已陷於困境，原告之所以應允換票，乃係因被告
    丙○○與訴外人李春賢熟識，並透過胞妹紀麗珍介紹認識。
    是被告等明知借款之初確已無力償還，乃以借款週轉方式借
    得款項，原告不疑有他且交付款項，並讓被告丙○○以個人
    票換回被告景晟公司之公司票，詎被告丙○○夫妻詐取上開
    款項後即逃匿無蹤。直到上開票據大量退票，無法兌現，原
    告始知被騙上當。綜上，本件債權債務關係，是存在於原告
    與被告景晟公司之間，而非公司負責人即被告丙○○個人之
    間。原告爰法提起本訴，對被告丙○○依票據關係請求，被
    告景晟公司依據消費借貸關係請求返還借款，另被告間所負
    擔債務金額為同一債務，屬於不真正連帶債務，如其中一被
    告給付，他被告在給付範圍內免責。
  (四)原告與被告景晟公司有借款關係存在：
    (1)原告自95年5月8日起，委由紀麗珍之手，輾轉借款給被告
      景晟公司，實際上的款項是以合作金庫神岡分行帳戶，由
      原告匯給紀麗珍在合作金庫神岡分行帳戶內，匯款給被告
      景晟公司，或經由紀麗珍匯款給被告景晟公司。所以從證
      物一、二、三之資料，即可明白原告之借款確是借給被告
      景晟公司，也足以證明借款人係被告景晟公司。
    (2)96年1月間被告景晟公司尚有一張570萬元支票未到期，該
      支票日期即將到期之前數日，被告景晟公司負責人丙○○
      請求原告讓該票款延期給付，原告讓被告景晟公司延期給
      付借款後，被告景晟公司就一延再延，到了96年5、6月間
      被告景晟公司會計淑惠經會算整理後，被告景晟公司會計
      淑惠才給原告一份借款明細，內有12筆借款未獲清償。之
      後到了96年9月間，被告景晟公司又自覺票款無法過關，
      才用計開被告景晟公司負責人丙○○個人玉山銀行之支票
      給原告（此部分已提出刑事詐欺告訴），經公司會計淑惠
      交付給原告，另一份欠款明細，內有6筆借款。原告基於
      上述原由，在國外長期居住，不了解台灣的法律規定，不
      知不覺收下被告景晟公司負責人丙○○個人玉山銀行豐原
      分行之支票。但這一些欠款，均係被告景晟公司借款的展
      延，而被告景晟公司之前借款，實際上並沒有完全清償，
      這部分可從證物五轉換成證物六的資料當中得知。並從如
      上之陳述與相關證據顯示，本件訴訟標的是被告景晟公司
      借款未還，一直展延下來的，被告景晟公司並沒有完全清
      償。另從台灣票據交換所，列印出來的被告景晟公司及被
      告丙○○第二類票據信用資料查覆單，亦足以證明被告景
      晟公司及被告丙○○之退票，有其相當程度的關聯性。
    (3)另外被告律師之前在庭上承認：「景晟公司向紀麗珍及友
      人之借款，全部係屬景晟公司之借款，而向原告借款係屬
      丙○○個人之借款」。但從如上被告景晟公司借款初期、
      中期、後期之陳述與相關證物，及被告景晟公司兆豐銀行
      帳戶明細，即可以明確證明，紀麗珍匯款給被告景晟公司
      或借款給被告景晟公司，大部份均屬原告辛苦血汗錢，用
      來扶養兒子及自己生活所必需的款項。是原告被被告景晟
      公司誤導，騙說公司生意很好，訂單很多，也進一步要求
      原告合夥共同創業做幌子，現在的週轉困難，僅一時美國
      那邊的客戶貨款暫時尚未匯到台灣為藉口。原告信以為真
      ，不疑有他，才借款給被告景晟公司，因而吃虧上當。
  (五)聲明：(1)被告丙○○應給付原告10,833,708元，被告景晟公
    司應給付原告10,833,708元，及均自追加起訴狀送達之翌日
    起至清償日止按年息5%計算之利息；如其中一被告給付，他
    被告在給付範圍內免責。(2)原告願供擔保聲請宣告假執行。
二、被告則以：
  (一)本案借款關係存於原告與被告丙○○之間：
  (1)查被告景晟公司自94年12月起至95年10月間即以月息2.1%或
    2.4%不等之利息陸續向原告之妹紀麗珍及其男友李春賢借款
    （此有原告所提出紀麗珍於95年間之匯款單據可參），並均
    開立被告景晟公司之支票以支付本息，迄95年10月底至同年
    12月間，紀麗珍及李春賢陸續大量抽回資金（該段期間被告
    景晟公司給付之本息合計約2400萬元）。
  (2)原告於訴外人紀麗珍及李春賢大量抽資金後，向被告丙○○
    表示願以相同之利息借款予被告丙○○個人以助其解決其公
    司之困難，被告丙○○遂以個人之名義自96年1月8日起陸續
    向原告借款，並均開立被告丙○○個人之支票以支付本息，
    96年7月底間，原告不願再借款予被告丙○○，亦不同意延
    緩200萬元96年7月30日到期之票期，執意軋票，被告丙○○
    不得己而向地下錢莊借款以維信用（從7月30日後被告丙○
    ○償還原告之本息合計亦有4、5百萬元），被告丙○○之債
    務因而如雪球般擴大，終至不可收拾。
  (3)又查原告與被告丙○○借款往來期間，原告匯款均以其名義
    匯入被告丙○○個人帳戶，原告前後收受之支票約三十張亦
    均是被告丙○○之支票，此與被告景晟公司與訴外人紀麗珍
    及李春賢之借款往來情形兩相比較，顯見本案借款關係確存
    於原告與被告丙○○之間，至被告景晟公司與訴外人紀麗珍
    及李春賢之借款期間，彼等之資金何來，與本案無涉。
  (二)聲明：(1)原告之訴駁回。(2)如受不利之判決，願供擔保請准
    免為假執行。
三、兩造經法院整理並簡化爭點，其結果如下：
  (一)兩造不爭之事項：
  (1)原告持有被告丙○○所簽發如附表所示之支票，原告屆期提
    示均不獲兌現共計10,833,708元。
  (2)訴外人紀麗珍自95年5月8日起至96年11月30日止曾匯款給被
    告景晟公司，被告景晟公司陸續簽發支票清償，迄96年11月
    30日止被告景晟公司共計積欠紀麗珍5,583,708元。
  (3)96年1月8日起原告曾陸續匯款給被告丙○○5,247,280元。
  (二)兩造爭執之事項：
    原告與被告景晟公司有無原告所主張之借款關係存在？金額
    為何？
四、本院得心證之理由：
  (一)原告主張：其執有被告丙○○所簽發如附表所示之支票，原
    告屆期提示均不獲兌現共計10,833,708元等情，業為兩造所
    不爭，故應堪採信。按執票人向支票債務人行使追索權時，
    得請求自為付款提示日起之利息，如無約定利率者，依年利
    六釐計算，票據法第133條定有明文。本件原告執有被告丙
    ○○所簽發如附表所示支票，屆期提示均不獲兌現，故原告
    依票據法律關係請求被告丙○○給付10,833,708元及減自追
    加起訴狀繕本送達之翌日即96年12月4日起至清償日止，按
    年利率5%計算之利息，為有理由，應予准許。
  (二)原告雖主張其與被告景晟公司就附表支票所示金額原存有借
    款關係存在，並經被告景晟公司簽發支票清償，嗣因支票退
    票後，才改由被告丙○○簽發個人支票清償等情，然為被告
    景晟公司所否認，並抗辯被告景晟公司曾向訴外人即原告之
    妹紀麗珍借款，但已清償完畢等語。經查：
  (1)按稱消費借貸者，謂當事人一方移轉金錢或其他代替物之所
    有權於他方，而約定他方以種類、品質、數量相同之物返還
    之契約，民法第474條第1項定有明文，故消費借貸法律關係
    之成立，須具備「借貸意思表示相互合致」及「借貸物之交
    付」。
  (2)本院依原告之聲請調取相關帳戶往來資料後，依原告整理提
    出之匯款明細表示：訴外人紀麗珍自95年5月8日起至96 年
    11月30日止曾匯款給被告景晟公司，被告景晟公司陸續簽發
    支票清償，迄96年11月30日止被告景晟公司共計積欠紀麗珍
    5,583,708元；96年1月8日起原告曾陸續匯款給被告丙○○
    5,247,280元等情業為兩造所不爭，而原告於本院當庭陳明
    ：95年5月8日起至95年11月30日之借款往來均是被告景晟公
    司向訴外人紀麗珍之借款，96年1月19日被告景晟公司開票
    給紀麗珍，因為無法兌現，被告丙○○才打電話給我要求我
    給他方便四等語，本院審酌原告既已自陳95年11月30日之資
    金往來均屬訴外人紀麗珍與被告景晟公司間之借款往來，而
    縱使訴外人紀麗珍出借予被告景晟公司之前揭資金係來自於
    原告，亦無法證明原告與被告景晟公司間有借款合意，此外
    原告並未舉證證明其與被告景晟公司間有何借款交付或借款
    之合意，故原告依借款法律關係請求被告景晟公司返還借款
    10,833,708元及遲延利息，即無理由，應予駁回。
  (三)綜上所述，原告基於票據法律關係請求被告丙○○給付如附
    表所示之票款10,833,708元及自追加起訴狀繕本送達之翌日
    即96年12月4日起至清償日，按年利率5%計算之利息，為有
    理由，應予准許；原告依借款法律關係請求被告景晟公司返
    還借款10,833,708元及遲延利息，為無理由，應予駁回。
  (四)兩造陳明願供擔保，聲請宣告假執行或免為假執行，經核原
    告勝訴部分，合於法律規定，爰分別酌定相當之擔保金額宣
    告之；原告其餘假執行之聲請，因訴之駁回而失所依據，應
    予駁回。
丙、結論：原告之訴為一部有理由，一部無理由，依民事訴訟法
    第79條、第390條第2項、第392條第2項，判決如主文。
中    華    民    國    97    年    12    月    8     日
                  民事第一庭    法  官  陳毓秀
正本係照原本作成。
如對本判決上訴，須於判決送達後20日內向本院提出上訴狀。
中    華    民    國    97    年    12    月    8     日
                                書記官
【附表】：支票明細（民國、新台幣）
┌──┬───────┬───┬──────┬──────┬──────┐
│編號│    發票日    │發票人│ 付 款 人   │   票  號   │ 票面金額   │
├──┼───────┼───┼──────┼──────┼──────┤
│ (1) │ 96年9月25日  │丙○○│玉山銀行    │  AH0000000 │  200萬元   │
│    │              │      │豐原分行    │            │            │
├──┼───────┼───┼──────┼──────┼──────┤
│ (2) │ 96年9月30日  │同  上│同    上    │  AH0000000 │   45萬元   │
├──┼───────┼───┼──────┼──────┼──────┤
│ (3) │ 96年9月30日  │同  上│同    上    │  AH0000000 │  150萬元   │
├──┼───────┼───┼──────┼──────┼──────┤
│ (4) │ 96年9月30日  │同  上│同    上    │  AH0000000 │  570萬元   │
├──┼───────┼───┼──────┼──────┼──────┤
│ (5) │ 96年10月23日 │同  上│同    上    │  AH0000000 │ 183,708元  │
├──┼───────┼───┼──────┼──────┼──────┤
│ (6) │ 96年10月31日 │同  上│同    上    │  AH0000000 │   60萬元   │
├──┼───────┼───┼──────┼──────┼──────┤
│ (7) │ 96年11月30日 │同  上│同    上    │  AH0000000 │   40萬元   │
├──┼───────┼───┼──────┼──────┼──────┤
│合計│              │      │            │            │10,833,708元│
└──┴───────┴───┴──────┴──────┴──────┘


司法院資訊處製作；財團法人民間司法改革基金會備份。
